臺灣台北地方法院民事判決　九十年簡上字第五六八號
　　上　訴　人　乙○○
　　訴訟代理人　甲○○○
　　被上訴人　　丙○○
右當事人間給付票款事件，上訴人對於中華民國九十年八月二十八日本院台北簡易庭
九十年度北簡字第一○六五一號第一審判決提起上訴，本院判決如左：
    主      文
上訴駁回。
第二審訴訟費用由上訴人負擔。
    事      實
甲、上訴人方面：
一、聲明：
（一）原判決關於新台幣五十萬元部分廢棄。
（二）右廢棄部分，被上訴人在第一審之訴及假執行之聲請均駁回。
二、陳述：除與原審宣示判決筆錄所載者相同茲予引用外，補稱：
（一）上訴人只向被上訴人借款新台幣（下同）三十萬元，並非八十萬元，原審判決
      認定事實有誤：
      查被上訴人乃一經常以金錢借貸他人並賺取利息之人，而上訴人與被上訴人一
      直有金錢上之往來，惟被上訴人通常為擔保其債權，除必於所借款項要求上訴
      人簽立本票或支票作為還款之擔保外，亦同時要求上訴人另行簽立面額不一之
      本票或支票置放於上訴人處，以作為未來還款之雙重擔保，並明白表示此乃欲
      向被上訴人借款之必要程序，未來借款仍須另拿支票擔保。為此，上訴人遂於
      八十八年四月一日簽發系爭五十萬元支票，置於被上訴人處以為擔保。嗣上訴
      人於八十八年十二月三十一日再向被上訴人借款三十萬元，並簽發系爭三十萬
      元遠期支票。故實際上上訴人僅向被上訴人借款三十萬元，並未另行又向被上
      訴人借款五十萬元，此五十萬元乃在擔保被上訴人願意借款之用。
（二）而上訴人亦曾於原審庭訊時，當庭向被上訴人提出質疑，被上訴人亦當庭承認
      並未借款五十萬元給上訴人，並表示上訴人欠被上訴人的錢超過八十萬元，故
      即使未實際借款上開五十萬元，亦無超過上訴人欠被上訴人的錢（此有庭訊之
      錄音帶在卷可稽）。查被上訴人之其他債權，均有其他擔保，被上訴人既持本
      紙支票主張票據權利，上訴人自有就本紙票據，主張票據原因關係抗辯之權利
      。否則，被上訴人倘於判決後既持本案確定判決對上訴人強制執行，又持其他
      債權憑證強制執行上訴人之財產，上訴人豈非受雙重不利？被上訴人就五十萬
      元部分，既無實際借款，被上訴人此部分之請求，即屬無據。
（三）再查，上訴人亦曾於八十九年二、三月間委託時代法律事務所召開債權人會議
      ，當時每位債權人亦曾提出所有債權之證明，其中被上訴人所提出之債權中，
      有三十萬元支票乙紙（票號ＣＴ0000000），惟被上訴人明知其實際並
      無五十萬元之債權，因唯恐遭到其他債權人之質疑，故亦不敢提出五十萬元之
      支票作為債權之證明，然其竟於債權人會議宣告失敗後，為求獲取較多之債權
      憑證以參與分配，竟又昧於事實，提出上開五十萬元支票求償。
（四）又上開債權人會議召開時，上訴人曾當場向被上訴人就上開五十萬元支票提出
      質疑並詢問，被上訴人亦當場表示上開五十萬元並非實際之借款，其本於誠信
      ，並未於債權人會議提出，請其放心。此有在場之證人徐蕭秀可證。
（五）按票據法第十三條規定：「票據債務人不得以自己與發票人或執票人之前手所
      存之抗辯之事由，對抗執票人。但執票人取得票據出於惡意者，不在此限。」
      從其反面解釋，倘發票人自己與執間之抗辯事由，自非不得主張，此乃票據原
      因之抗辯。又最高法院八十七年度台上字第一六○一號判決亦認：「支票固為
      無因證券，票據債務人不得以自己與發票人或執票人前手間所存在之抗辯事由
      ，對抗執票人。然發票人非不得以自己與執票人間所存在之抗辯事由對抗執票
      人，此觀票據法第十三條本文之反面解釋自明。又如發票人一旦提出其基礎原
      因關係不存在之抗辯，執票人自應就該基礎原因關係存在之積極事實，負舉證
      責任。本件被上訴人固主張伊係因借款予上訴人而直接收受系爭支票，而上訴
      人否認之，提出其基礎原因關係不存在之對人的抗辯，則被上訴人對於已交付
      借款、消費借貸關係有效成立之積極事實，自應負舉證責任。」，是以，被上
      訴人自應舉證證明確實交付五十萬元之事實。
（六）對被上訴人抗辯之陳述：
  １、被上訴人所訴之五十萬元債權根本不存在：
      按被上訴人稱因上訴人向其借款，曾因此匯款三十二萬元及二十萬元兩筆予上
      訴人。然詳查其所提供之匯款日期，三十二萬元係八十七年十一月二十一日所
      匯，二十萬元係八十七年五月十四日所匯。而本件系爭五十萬元支票，其發票
      日為八十八年四月一日（實際開票日為八十七年四月一日，被上訴人對此亦不
      爭執）。不論依發票日或實際開票日，匯款日期皆不完全相符。依一般常情而
      論，若係借款則其匯款日期應係同日或隔日，怎可能會有日期相差如此懸殊之
      情形？且該支票面額不過五十萬元，被上訴人竟匯總達五十二萬元，顯係不可
      能之事！因而被上訴人所云該二筆匯款，係五十萬元支票之借款，顯係臨訟捏
      造，殊不可信！
  ２、被上訴人自承「總共債權一百三十四萬元，當時因為債權表債權總額沒有錯誤
      。總共一三四萬元。所以我沒有再提出本件五十萬元之支票。也沒有說明債權
      表上面的四十萬元及十五萬元的支票，因張都日期塗掉了，我無法提示。因此
      上訴人再另外開立本件的支票五十萬元。」綜觀被上訴人之敘述，實已有自認
      該五十萬元支票實係代替四十萬元及十五萬元之支票，並未再借款予上訴人，
      現被上訴人所稱之四十萬元及十五支票已於債權人會議中提出，又於本件訴訟
      再行主張另有五十萬元之借款存在，令人氣憤！
  ３、再被上訴人所稱之四十萬元及十五萬元支票，已於債權人會議提出而上訴人亦
      不否認，而被上訴人曾於鈞院第一次準備程序時稱：願以四十萬元及十五萬元
      之支票來換五十萬元之支票，但上訴人所拒。試想，若被上訴人真另有其所稱
      之五十萬元債權，則何需換票？可見並無該五十萬元之債權，上訴人係因擔保
      方開立該五十萬元之支票。
（四）按當事人主張之事實，經他造於準備書狀內或言詞辯論時或在受命法官、受託
      法官前自認者，無庸舉證，民事訴訟法第二百七十九條第一項定有明文。被上
      訴人既已自認其對於上訴人之債權總額為一百三十四萬元，即如第二次債權人
      會議債權核對表所示，則上訴人所稱之五十萬元債權根本不存在！
三、證據：除援用第一審所提證據外，補提：第二次債權人會議債權核對表一份、匯
    款單影本、支票影本等件為證。
乙、被上訴人方面：
一、聲明：上訴駁回。
二、陳述：除與原審宣示判決筆錄書所載者相同茲予用用外，補稱：
（一）被上訴人於民國八十七年間先後匯款貳筆共計五十二萬元予上訴人，因乙○○
      之支票，因故取得不易，遂與被上訴人情商在給付日期部分加蓋其印章，待日
      後還款時再填日期提示銀行，爾後本人因急於用錢，向上訴人士催討該款項，
      上訴人乃於八十八年簽發面額五十萬元與本人。我匯款五十二萬元，支票是五
      十萬元，因為有候上訴人會拿小額客票給我，剩下二萬元是上訴人拿客票給我
      抵帳。
（二）被上訴人於八十八年四月一日支票到期日欲向銀行提示時，上訴人稱資金較緊
      ，不動產待處理為由，情商本人暫勿提示，念及本人與上訴人十多年交情，遂
      答應所請未予提示，其間經歷整整一年，多次催討均不獲置理，被上訴人乃於
      期限最後一日（八十九年三月三十一日）提示，但仍遭拒絕往來退票。
（三）被上訴人因借款予上訴人而持有上訴人所簽發面額十三萬元之本票乙紙、面額
      二十九萬元之支票乙紙、面額三十萬元之支票乙紙、面額四十萬元之支票乙紙
      ，面額十五萬元之支票乙紙，被上訴人另匯款七萬元予上訴人，被上訴人對上
      訴人計共有一百二十四萬元之債權，已於上訴人第一次債權人會議中經上訴人
      確認無誤。然上訴人等委託時代律師事務所處理債權，因故破局，本人才儘速
      依法聲請取得債權憑證，以便強制執行或參與分配，其中面額十三萬元本票部
      分業經鈞院以九十年票字第四三九九號裁定准予強制執行；面額二十九萬元支
      票部分亦經鈞院台北簡易庭八十九年北簡字第六一一五號宣示判決筆錄判決被
      上訴人勝訴確定，加計本件八十萬元票款，共計一百二十二萬元，被上訴人請
      求之金額，並未逾被上訴人之債權總額。上訴人雖一再質疑被上訴人為何不提
      示另紙面額四十萬元及十五萬元之票據，實乃因上訴人不願在補填支票日期，
      被上訴人因而無從提示行使。
（四）被上訴人有匯款參筆金額分別三十二萬元、二十萬元及十萬元，共計六十二萬
      元予上訴人，上訴人因此簽發面額四十萬元及十五萬元之支票予被上訴人。後
      來因為該兩張支票的日期都塗掉了，因此上訴人另外再開立本件五十萬元之支
      票予被上訴人。支票金額所以不同，是因為上訴人有拿其他小額支票抵償，並
      扣掉利息。債權人會議時因為債權表上債權總額沒錯，所以被上訴人沒有再提
      出本件面額五十萬元之支票。
三、證據：除援用第一審所提證據外，補提：本院九十年民執壬字第四九○五號債權
    憑證影本、九十年票字第四三六九九號民事裁定影本、支票影本三紙、匯款委託
    書影本兩紙、入戶電匯回條影本、面額五十萬元之支票及退票理由單影本、九十
    年五月十六日時代法律事務所函影本等件為證。
    理      由
一、本件被上訴人起訴主張持有上訴人所簽發如附表所示之支票兩紙，於附表所示提
    示日向付款人為付款之提示均遭退票，追索無效，訴請上訴人給付票款及其利息
    ，經原審判命上訴人如數給付，上訴人就其中面額五十萬元支票部分，提起上訴
    ，其餘面額三十萬元支票部分，未經上訴已告確定，合先敘明。
二、上訴人上訴主張系爭面額五十萬元之支票，非其向被上訴人借款而開立交付被上
    訴人，而係保證票，擔保其向被上訴人借款之清償。伊對被上訴人只負有九十年
    三月十六日第二次債權人會議債權核對表中所列一百二十四萬元之債務，並無另
    外五十萬元之借款債務，既無實際借款，被上訴人此部分之請求，即屬無據。被
    上訴人則辯稱系爭支票並非保證票，而係八十七年伊先後匯款三筆金額共計六十
    二萬元借予上訴人，上訴人並簽發交付面額各四十萬元及十五萬元之支票兩紙予
    伊，但因為該兩張支票的日期都塗掉了，無法提示，因此上訴人才再開立本件系
    爭五十萬元之支票予伊，系爭支票並非保證用之支票等語。
三、就上訴人主張系爭五十萬元支票非因借款而交付被上訴人，而係為擔保其對被上
    訴人借款之清償而交付之保證用支票乙節，被上訴人固辯稱簽發面額四十萬元及
    十五萬元之支票向伊借款，但因該兩張支票日期都被塗掉，無法提示，乃由上訴
    人另行開立交付本件系爭五十萬元支票云云，惟查上訴人先則稱「五十萬元支票
    ，是要還四十萬元及十五萬元的欠款。上訴人先給我四十萬元支票向我借款，我
    匯款三十二萬元給上訴人。後來又拿十五萬元的支票給我，我匯款給上訴人，後
    來因四十萬元及十五萬元的支票沒有日期，無法提示，所以上訴人又開立五十萬
    元支票給我，共欠我五十五萬元欠款，只開立五十萬元支票給我。五十二萬元部
    分，上訴人均沒還錢」（九十年十月二十三日準備程序筆錄）、「支票是五十萬
    元，我匯款五十二萬元，因為有時候上訴人會拿客票給我。客票是小額票，剩下
    的二萬元是上訴人拿客票給我抵帳」（九十年十一月六日準備程筆錄）、嗣則稱
    「五月份及十一月份總共匯款六十二萬元，到期，到年底我向上訴人請求清償時
    ，上訴人才開立系爭支票給我，因為上訴人曾經給付我的票是沒押日期的」，就
    其係匯款五十二萬元或六十二萬元借予上訴人，前後所述不一。此部分上訴人尚
    欠金額，究係五十五萬元、五十二萬元、或五十萬元，各次所述亦不相同，被上
    訴人是否因匯款款予上訴人，而因上訴人原交付支票未載日期而另行取得本件五
    十萬元支票，已非無疑。又系爭五十萬元支票，及上開四十萬元及十萬元支票，
    均在被上訴人持有中，業經被上訴人當庭提出支票原本核閱無訛。而若係上訴人
    原交付之支票未載日期無法提示，而另行簽發交付支票代替，衡情上訴人應會索
    回原先交付之票據，本件上訴人既係以因上開四十萬元及十五萬元支票未載日期
    ，而開立系爭五十萬元支票交付被上訴人，卻未取回上開四十萬元及十五萬元支
    票，亦與常情有違。且上訴人若真係以五十萬元支票清償四十萬元及十五萬元支
    票共五十五萬元之債務，且為被上訴人所接受，足見當時上訴人此部分所負之債
    務僅餘五十萬元，則被上訴人於債權人會議中，以上開四十萬元及十五萬元支票
    共五十五萬元，陳報其債權額，上訴人亦無異議而於債權核對表中捨面額較少之
    系爭五十萬元支票，列上開四十萬元及十五萬元支票共五十五萬元，為被上訴人
    此部分之債權，亦有悖於常情。被上訴人所辯因上訴人原借款時交付之四十萬元
    及十五萬元支票未載日期，而簽發系爭五十萬元支票交付云云，尚難信採。衡諸
    兩造於債權人會議中均以四十萬元及十五萬元支票為債權債務之憑證，且被上訴
    人於該債權人會議中並未提出系爭五十萬元支票為主張等情，上訴人主張系爭五
    十萬元支票為其簽發交付被上訴人作為擔保借款清償之用乙節，固非無據。
四、惟查，被上訴人持有上訴人所簽發面額十三萬元之本票乙紙、面額二十九萬元之
    支票乙紙、面額三十萬元之支票乙紙、面額四十萬元之支票乙紙，面額十五萬元
    之支票乙紙，另匯款七萬元予上訴人，共一百三十四萬元，扣除上訴人已清償之
    十萬元後，被上訴人對上訴人計共有一百二十四萬元之債權，業經兩造於九十年
    三月十六日上訴人之第二次債權人會議中確認無誤，為兩造所是認，並有上訴人
    第二次債權人會議債權核對表影本在卷可稽。而本件系爭面額五十萬元支票雖未
    列於上開債權人會議債權核對表中，惟上訴人對被上訴人所負債務總額包括系爭
    五十萬元支票在內，共為一百二十四萬元乙節，亦據被上訴人陳明在卷。系爭五
    十萬元支票既係上訴人簽發交付被上訴人作為擔保其借款清償之用，而上訴人迄
    未清償上開一百二十四萬元債務，復為兩造不爭之事實，被上訴人自非不得行使
    系爭五十萬元支票之票據權利以資受償。又被上訴人於上開一百二十四萬元債權
    中，僅就上開十三萬元本票部分取得行本院九十年票字第四三六九九號本票准予
    強制執行裁定，及就上開二十九萬元支票部分取得本院八十九年北簡字第六一一
    五號宣示判決筆錄，共四十二萬元債權之執行名義，加計本件上訴人未上訴部分
    之三十萬元支票及系爭五十萬元支票，共為一百二十二萬元，亦未逾其債權總額
    ，則被上訴人請求上訴人給付系爭五十萬元支票票款，即非無據，上訴人主張被
    上訴人不得請求本件票款之給付，自無可採。
五、從而被上訴人依票據行使追索權，請求上訴人給付此部分票款新台幣伍拾萬元及
    自附表所載付款提示日起各至清償日止，按年利六釐計算之利息，為有理由，應
    予准許。原審判命上訴人如數給付，並無違誤。上訴意旨指摘原判決不當，求予
    廢棄，為無理由，應予駁回其上訴。
六、結論：本件上訴為無理由，依民事訴訟法第四百三十六條之一第三項、第四百四
    十九條第一項、第七十八條判決如主文。
中　　　華　　　民　　　國　　九十一　　年　　　一　　　月　　   二　　 日
                        民事第一庭審判長法　　　官      邱新福
                                        法　　　官      雷淑雯
                                        法　　　官      張靜女
右為正本係照原本作成
本判決不得上訴
中　　　華　　　民　　　國　　九十一　　年　　　一　　　月　　   二　　 日
　　　　　　　　　　　　　　　　　　　　　　法院書記官　朱小燕
